【裁判字號】    91,上,788
【裁判日期】    920114
【裁判案由】    分割共有物
【裁判全文】
臺灣高等法院民事判決  九十一年度上字第七八八號
    上  訴  人  庚○○
                辛○○
                甲○○
    訴訟代理人  張俊卿
    上  訴  人  丁○○
    訴訟代理人  林黃秀春
    上  訴  人  戊○○
                丙○○
                己○○
    被 上訴 人  乙○○
右當事人間請求分割共有物事件，上訴人對於中華民國九十一年七月三十一日臺灣
宜蘭地方法院九十年度訴字第二八二號第一審判決提起上訴，本院判決如左：
    主      文
上訴駁回。
第二審訴訟費用由上訴人庚○○、辛○○負擔百分之八，上訴人甲○○負擔百分之五
、上訴人己○○負擔百分之三、餘由上訴人戊○○、丙○○、丁○○及被上訴人負擔
。
    事      實
甲、上訴人庚○○、辛○○、甲○○（下稱庚○○等三人）方面：
一、聲明：
  (一)原判決廢棄。
  (二)被上訴人在第一審之訴駁回。
二、陳述：除與原判決記載相同，茲引用之外，補稱略以：
  (一)林焰灶遺產於民國（下同）七十七年三月間第五次最後全體繼承人林連阿免、丁
    ○○、丙○○、乙○○、林英蘭、張林惠玉（委託其夫張俊卿代理）及土地受贈
    人林秋雲等八名，共同協議抽籤分配及分割共有土地位置，林秋雲受贈編號二一
    特定位置之土地持分是全體繼承人共同贈與之，所以每位繼承人有七分之一贈與
    權利。依法無法實現贈與林秋雲之財產，自仍應依照前揭全體繼承人所為分割協
    議予以分配，該欲贈與林秋雲之財產仍應歸屬全體繼承人七人均分。又協議分割
    後，共同委由代書黃宗德依協議抽籤分配和分割土地位置圖，辦理繼承分割登記
    及分割土地位置事項。但委託人之一戊○○與代書黃宗德勾結，在辦理分割繼承
    登記前將前述要登記無全體繼承人共有之六米巷道土地持分，分散將屬於女性繼
    承人應有土地持分用以圖利戊○○等人，嗣於分割公同共有土地位置時，將編號
    一○、二○、二一號等特定位置之土地持分全部，用贈與方式變更登記給戊○○
    ，致造成糾紛，至今仍維持公同共有之土地未分割。
  (二)被上訴人提出之公同共有土地之分割位置與原公同共有分割位置圖不符，不得引
    為分割依據。
  (三)又於臺灣宜蘭地方法院檢察署（下稱宜蘭地檢署）八十一年度偵續(一)字第二四號
    偵查中，林焰灶之繼承人均同意照原來抽籤抽籤分配和分割土地位置圖分割。
  (四)七十七年十月十五日晚上，乙○○來張俊卿家中探視母親林連阿免，戊○○、連
    阿棋等二人隨後屆至，林連阿免在連阿棋之勸說下，將同意賣給林秋雲之土地賣
    給戊○○，當時戊○○先付新台幣（下同）五萬元給林連阿免，作上述土地買賣
    之定金，當時沒有立買賣契約書。嗣戊○○認有機可乘與黃宗德代書勾結，說他
    有買六米巷道，而黃宗德則利用職務之便，在辦理分割繼承時，將要登記為全體
    繼承人共有之六米巷道土地持分分散，將女性繼承人共有之六米巷道土地持分，
    偷計算入戊○○持分後，於七十八年三月十四日通知全體繼承人要去代書事務所
    蓋章，當時代書說要蓋委託書和遺產分割登記聲請書，代書有說繼承分割登記和
    分割土地位置，按協議抽籤分配分割位置圖內所示辦理，委託人聽後，信任代書
    是公正的就蓋章，不知代書事後背信，要將登記為全體繼承人共有坐落宜蘭縣宜
    蘭市○○段一○三五、一○三四、一○三○地號之部分土地持分，分散圖利登記
    予戊○○。
  (五)林連阿免所分得辦理分割登記之編號一○、二○特定位置之公同共有土地，當時
    為公同共有未分割之土地應有部分賣給甲○○和己○○，渠二人因無繼承權，無
    法辦理土地買賣登記，所以黃宗德代書提議說明，林連阿免分得土地，因未辦理
    分割登記之故，要先簽訂土地買賣契約，待分割繼承登記完成後再辦理土地買賣
    變更登記，於七十七年九月十三日辦理土地買賣契約時，代書黃宗德再提議說明
    ，林連阿免現在土地是公同共有之土地，怕你們日後現場土地分割位置時起糾紛
    ，亦要土地購買人甲○○、己○○等人與土地出賣人林連阿免和其他公同共有權
    利人丁○○、林坤籐、戊○○、張林惠玉（其夫張俊卿代理）、林英蘭、乙○○
    及土地受贈人林秋雲，要按土地買賣契約書後附之土地分割位置圖內所示位置為
    購買人，分割現場土地位置之契約，經大家同意之下共同在土地買賣契約書和契
    約書後附之土地分割位置圖上蓋章，做日後現場土地分割之證據。
  (六)戊○○侵占編號一○、二○、二一號土地持分後，於七十九年四月初被甲○○、
    己○○等二人發現自己所購買之編號一○、二○號二筆土地被戊○○占為己有，
    甲○○、己○○向戊○○提出依契約辦理編號一○、二○號位置之土地持分買賣
    變更登記，但戊○○不賣，林秋雲於七十九年三月間為上述之事，向林連阿免理
    論，質疑林連阿免賣給伊丈夫（甲○○）之土地為何變更登記給戊○○，林連阿
    免不予理會，再找戊○○理論亦無結果，甲○○、己○○等人請律師對林連阿免
    提出詐欺之告訴，繼承人乙○○得知後通知丁○○、丙○○、張林惠玉，在渠等
    興師問罪及協調下，戊○○才答應依土地買賣契約編號一○、二○二筆土地賣給
    甲○○、己○○二人。同時張俊卿和其他共有權人要戊○○將侵占之編號二一號
    土地按原協議贈與林秋雲，但戊○○不答應，上述協調時，戊○○答應將編號二
    ○號土地賣給己○○，但嗣後戊○○向己○○表示編號二○號土地持分不賣，惟
    戊○○與己○○重新填寫買賣契約書，將全體繼承人要共同贈與林秋雲編號二一
    號土地賣給己○○，上述編號二○號與二一號位置之土地對調之事，只有戊○○
    、林連阿免、己○○等三人知道，其他繼承人和土地受贈人都不知情。
  (七)依據己○○購買公同共有土地買賣和公同共有分割位置之土地買賣契約與戊○○
    於宜蘭地檢署之偵訊筆錄證詞，可證明戊○○、林連阿免違反民法第八百二十八
    條、第三百四十九條之規定，意圖侵占公同共有土地之事實甚明。
乙、上訴人丁○○、戊○○方面：
一、聲明：同意原法院之分割方法。
二、陳述：與原判決記載相同，茲引用之。
丙、上訴人丙○○、己○○方面：
    上訴人丙○○、己○○未於言詞辯論期日到庭，亦未提出任何書狀做何聲明或陳
    述。
丁、被上訴人方面：
一、聲明：上訴駁回。
二、陳述：除與原判決記載相同，茲引用之外，補稱略以：
  (一)兩造就坐落宜蘭縣宜蘭市○○段一○三五、一○三六、一○四六地號土地（下稱
    系爭一○三五、一○三六、一○四六地號土地）乃分別共有，並無民法第八百二
    十八條規定之適用，上訴人主張本件有民法第八百二十八條規定之適用，殊有違
    誤。
  (二)本件分割共有物目的是要消滅林焰灶遺產繼承登記後之「分割共有關係」，故共
    有人之持分明細係依土地謄本上所登記者為準，並無所有權人不相符合之情形，
    至於分割方法亦係依照兩造所不爭執之抽籤分配位置為測量及分割，尤無分配位
    置不相符合之情事。
  (三)上訴人甲○○、辛○○、庚○○、己○○等所有之系爭土地，均係林焰灶遺產於
    七十八年四月十四日辦理分割繼承登記以後，始向繼承人買受，而成為共有人，
    與遺產之七十七年協議分割無關，上訴人等並無理由拒絕分割。
  (四)上訴人庚○○、辛○○、甲○○所陳稱系爭土地編號二十特定位置之土地係己○
    ○購買，並非事實：
    1.七十七年二、三月間，全體繼承人協議分割系爭土地時，均同意將編號二○、
      二一部分登記給林連阿免，又將之信託登記在戊○○名下。
    2.七十七年九月十三日，上訴人己○○雖與林連阿免等八人簽立編號二○部分之
      買賣契約，然因編號二○之土地持分已由林連阿免將之信託登記於戊○○名下
      ，故林連阿免指示將之出售給己○○，雙方並於七十九年四月二十九日另簽立
      買賣契約，載明：「．．．．土地買賣之位置係雙方於民國七十七年九月十三
      日關於宜蘭市○○段一一二七、一一三二之二內三十坪土地買賣契約書附圖編
      號『二一號』之位置」，由此可知，上訴人己○○所買受之土地，已由編號二
      ○之位置改為二一部分無誤，且此爭議事實亦與上訴人庚○○、辛○○、甲○
      ○無涉。
    理      由
一、被上訴人前於八十六年訴請上訴人等就包括系爭三筆土地在內之共有土地協同辦
    理共有物分割登記，經原法院八十六年度重訴字第二五號判決被上訴人勝訴，上
    訴人等不服提出上訴，嗣經本院八十九年度上字第六三八號判決認定：「縱於辦
    理遺產分割繼承登記時，因代書作業發生瑕疵，致移轉之持分面積有所誤差，但
    在未塗銷該分割繼承登記以前，該筆土地已失去原來遺產或公同共有之性質，被
    上訴人再依七十七年二、三月間協議之分割遺產契約，請求辦理遺產分割登記，
    即非正當」等語，而判決確定，業經原法院調閱上開判決及卷宗審核屬實，是系
    爭三筆土地現在之共有情形，已非兩造間原因繼承而公同共有之關係，而係兩造
    間依其應有部分而分別共有之關係，此從系爭三筆土地之土地登記謄本上記載兩
    造間之應有部分比例亦可證明。被上訴人依照目前兩造分別共有狀態而請求分割
    共有物，欲消滅現在之分別共有關係，與前揭被上訴人就原公同共有關係請求協
    同辦理分割案件，並非同一訴訟事件，自無同一案件重行起訴之問題。上訴人庚
    ○○等三人抗辯本件為前案既判力所及，被上訴人重複起訴云云，要無可採。
二、按分割共有物之訴，其訴訟標的之法律關係對於土地共有人必須合一確定，本件
    原審判決後上訴人庚○○等三人提起上訴，惟共有人之一丁○○、戊○○、丙○
    ○、己○○未聲明上訴，仍應併列其為當事人。
三、上訴人丙○○、己○○未於言詞辯論期日到場，核無民事訴訟法第三百八十六條
    各款所列情形，爰依被上訴人之聲請，由其一造辯論而為判決。
四、被上訴人起訴主張：系爭一○四六、一○三六地號土地，為伊與上訴人戊○○、
    丁○○、丙○○、甲○○所共有，又系爭一○三五號土地，為伊與上訴人戊○○
    、丁○○、丙○○、己○○、甲○○、辛○○、庚○○所共有，茲因系爭三筆土
    地於遺產分割登記後仍維持分別共有，而兩造間對系爭三筆土地並無不為分割之
    約定，亦無因使用目的不能分割之情形，然因共有人間之利益互異，致伊迭次請
    求分割，均無法達成，爰依民法第八百二十三條規定請求裁判分割，並請求依照
    附圖所示Ｂ、Ｄ、Ｈ部分由伊與上訴人戊○○、丁○○、丙○○依原應有部分之
    比例維持共有；附圖所示Ａ、Ｃ、Ｅ部分由上訴人甲○○單獨所有；附圖所示Ｆ
    部分由上訴人己○○單獨所有；附圖所示Ｇ部分由上訴人辛○○、庚○○依原應
    有部分比例維持共有之方式而為分割等語。上訴人庚○○等三人則以：系爭三筆
    土地在內之土地原係兩造之被繼承人林焰灶所有，嗣於七十七年間由全體繼承人
    協議分割，當初已簽有分割協議，被上訴人僅能依原有分割協議訴請伊等協同辦
    理分割登記履行協議，不得向法院訴請分割共有物。況被上訴人主張之分割方法
    與當初協議內容不同，且將造成上訴人辛○○、庚○○所分之土地形成袋地，而
    無法使用。又如附圖所示Ｆ部分之土地及其鄰地，原係協議位置圖編號二一號部
    分，原先經全體繼承人同意共同贈與被繼承人林焰灶出養他人之女兒林秋雲，而
    上訴人己○○於七十七年九月十三日係向訴外人林連阿免購買協議位置圖編號二
    ○號部分土地，並非購買前述協議位置圖編號二一號部分土地，詎料上訴人戊○
    ○卻與訴外人林連阿免勾串，未按照原協議之分配土地位置內容而在其他繼承人
    不知情之情形下，違法侵占本應分與林秋雲之前述協議位置圖編號二一號土地部
    分，而將上述協議位置圖編號二一號土地出賣予上訴人己○○，再以違約方式更
    改分割位置圖，引發糾紛迄今，在兩造及相關當事人歷次民刑事案件審理過程中
    ，被上訴人及上訴人戊○○等人均表示願意按照原協議內容辦理分割，且兩造曾
    於原法院八十年度訴字第一八七號分割共有物事件中，達成林秋雲事件未解決前
    不得分割之協議，然被上訴人在林秋雲事件未解決前卻提起本件訴訟，自屬違反
    先前之協議，其訴請裁判分割，於法不合等語，資為抗辯。上訴人丁○○、戊○
    ○則陳稱：同意原法院之分割方法等語。
五、被上訴人主張：系爭一○四六、一○三六地號土地，為伊與上訴人戊○○、丁○
    ○、丙○○、甲○○所共有，系爭一○四六號土地面積為九九六．五五平方公尺
    ，其所有權應有部分分別係伊為百分之二二（面積二一九．二四平方公尺），上
    訴人戊○○為千分之四一五（面積四一三．五六平方公尺），上訴人丙○○為百
    分之二五（面積二四九．一四平方公尺），上訴人丁○○為百分之一○（面積九
    九．六六平方公尺），上訴人甲○○為千分之一五（面積一四．九五平方公尺）
    ；系爭一○三六號土地面積為一八九．三九平方公尺，其所有權應有部分分別係
    伊為百分之一三（面積二四．六二平方公尺），上訴人戊○○為百分之二○（面
    積三七．八八平方公尺），上訴人丙○○為百分之一三（面積二四．六二平方公
    尺），上訴人丁○○為百分之一三（面積二四．六二平方公尺），上訴人甲○○
    為百分之四一（面積七七．六五平方公尺）；又系爭一○三五號土地，面積為一
    ○一一．九六平方公尺，為伊與上訴人戊○○、丁○○、丙○○、己○○、甲○
    ○、辛○○、庚○○所共有，其所有權應有部分分別係伊為千分之一○○（面積
    一○一．二○平方公尺），上訴人戊○○為千分之四五七（面積四六二．四六平
    方公尺），上訴人丙○○為千分一○○（面積一○一．二○平方公尺），上訴人
    丁○○為千分之一○（面積一○一．二○平方公尺），上訴人甲○○為千分之九
    （面積九．一一平方公尺），上訴人辛○○為千分之八八（面積八九．○五平方
    公尺），上訴人庚○○為千分之八八（面積八九．○五平方公尺），上訴人己○
    ○為千分之五八（面積五八．六九平方公尺）；業據提出系爭三筆土地登記簿謄
    本為證（見原法院九十年度宜調字第三六號卷第一五至二一頁），復為上訴人戊
    ○○、丁○○、丙○○所不爭執，上訴人丁○○、丙○○更於原法院九十年七月
    三日進行調解程序時到庭表示同意被上訴人之請求（見同前宜調字卷第三九頁）
    ，被上訴人之主張堪信為真實。
六、被上訴人又主張：因系爭三筆土地於遺產分割登記後仍維持分別共有，而兩造間
    對系爭三筆土地並無不為分割之約定，亦無因使用目的不能分割之情形，然因共
    有人間之利益互異，致伊迭次請求分割，均無法達成，爰依民法第八百二十三條
    規定請求裁判分割等語。上訴人庚○○等三人則以前開情詞置辯。經查：
  (一)按各共有人得隨時請求分割共有物，但因物之使用目的不能分割或契約訂有不分
    割之期限者，不在此限，前項契約所定不分割之期限，不得逾五年；逾五年者，
    縮短為五年；分割之方法，不能協議決定者，法院得因任何共有人之聲請，以原
    物分配於各共有人；民法第八百二十三條第一項、第八百二十四條第二項第一款
    分別定有明文。查系爭三筆土地雖均屬「田」地目，惟按分區使用證明書所載，
    該三筆土地乃分屬商業區或住宅區用地，並無不得分割之限制之事實，此有被上
    訴人提出之都市計畫土地使用分區證明書附卷可稽（見同前宜調字卷第二二、二
    三頁），足見系爭三筆土地亦無因其使用目的不能分割之情事。
  (二)上訴人庚○○等三人雖抗辯：系爭一○三五地號土地上附圖所示Ｆ部分及其鄰地
    （即原協議位置圖編號二一號部分），原本並非上訴人己○○欲購買之地，而係
    要分配給訴外人林秋雲，上訴人己○○要購買的是原協議位置圖編號二○號部分
    云云，固據提出兩造於七十七年間分割協議位置圖及己○○七十七年間所訂之買
    賣契約書各乙份為證（見同前宜調字卷第六四頁、原審卷一第三二頁、第三四至
    三八頁、第一一六至一一九頁、第一四一至一四五頁、第二一二頁、第二一八至
    二二一頁、卷二第一八至二一頁、本院卷第二四、第一三八至一四一頁）。然查
    ，上訴人己○○嗣後業與上訴人戊○○簽約而轉購原協議位置圖編號二一號部分
    之土地，並已完成所有權移轉登記而成為系爭一○三五地號土地之分別共有人之
    一，此有被上訴人提出之上訴人己○○七十九年間所訂之買賣契約書及系爭一○
    三五地號土地之土地登記謄本各乙份在卷可考（見同前宜調字卷第二○、二一頁
    、原審卷一第一○三、一○四頁），不論上訴人庚○○等三人指稱上訴人戊○○
    等違反原來協議擅自將原協議位置圖編號二一號部分土地出賣予上訴人己○○之
    事實是否屬實，然此僅屬兩造間債權關係之糾紛，並不妨礙上訴人己○○業已取
    得系爭一○三五地號土地所有權人地位。
  (三)上訴人庚○○等三人又抗辯：系爭三筆土地先前於七十七年間有分割協議位置圖
    ，被上訴人及上訴人戊○○等以違約方式更改分割位置圖，引發糾紛迄今，在兩
    造及相關當事人歷次民刑事案件審理過程中，被上訴人及上訴人戊○○等人均表
    示願意按照原協議內容辦理分割，且兩造曾於原法院八十年度訴字第一八七號分
    割共有物事件中，達成林秋雲事件未解決前不得分割之協議，然被上訴人在林秋
    雲事件未解決前卻提起本件訴訟，自屬違反先前之協議，被上訴人訴請裁判分割
    ，於法不合云云。惟查，本件被上訴人請求裁判分割係針對系爭三筆土地目前分
    別共有狀態而為，與兩造間於七十七年間之原分割協議已無關連，上訴人庚○○
    等三人猶執前詞置辯，自不足採。另兩造雖曾於原法院八十年度訴字第一八七號
    分割共有物事件中，達成林秋雲事件未解決前不得分割之協議，固據原法院調閱
    前開案卷查明屬實，然民法第八百二十三條第二項規定：契約所定不分割之期限
    ，不得逾五年，逾五年者，縮短為五年，其立法意旨即在於避免共有物因不分割
    期限過久造成物之使用受到限制而阻礙經濟利用之效益，是立法者斟酌當事人契
    約自由及物之使用經濟效益之平衡，以五年為不分割期限之上限，查包括系爭三
    筆土地在內之土地自前述八十二年十月一日達成不分割協議後迄今，已超過九年
    以上，被上訴人依法不再受該協議所拘束，上訴人庚○○等三人抗辯兩造曾就系
    爭三筆土地達成在林秋雲事件未解決前不分割之協議，雖屬真實，惟亦不能以此
    妨礙被上訴人請求本件訴訟之權利行使。兩造就系爭三筆土地屢經調解及訴訟程
    序，既均無法達成分割方法之合意，則被上訴人請求法院裁判分割，於法並無不
    合。
七、被上訴人復主張：請求將系爭三筆土地依照附圖所示Ｂ、Ｄ、Ｈ部分由伊與上訴
    人戊○○、丁○○、丙○○依原應有部分之比例維持共有；附圖所示Ａ、Ｃ、Ｅ
    部分由上訴人甲○○單獨所有；附圖所示Ｆ部分由上訴人己○○單獨所有；附圖
    所示Ｇ部分由上訴人辛○○、庚○○依原應有部分比例維持共有之方式而為分割
    。上訴人庚○○等三人則抗辯：被上訴人主張之分割方法與當初協議內容不同，
    且將造成上訴人辛○○、庚○○所分之土地形成袋地，而無法使用等語。經查：
  (一)系爭三筆土地上附圖所示Ｂ、Ｄ、Ｈ部分之面積，分別為九八一．六平方公尺、
    一一一．七四平方公尺、七六六．○六平方公尺，業經原審履勘現場並囑託地政
    機關人員複丈屬實，亦有勘驗筆錄、宜蘭縣宜蘭地政事務所函附土地複丈成果圖
    在卷可憑（見原審一第二六九、二七○、二七五、二七六頁），核與被上訴人與
    上訴人戊○○、丁○○、丙○○分別就系爭三筆土地按其應有部分比例換算後之
    合計面積相符，被上訴人及上訴人戊○○、丁○○、丙○○復均表示願意依照原
    應有部分比例維持共有，是被上訴人主張附圖所示Ｂ、Ｄ、Ｈ部分分割由被上訴
    人與上訴人戊○○、丁○○、丙○○依原應有部分之比例分別共有，本院認為尚
    屬可採。
  (二)系爭三筆土地上附圖所示Ａ、Ｃ、Ｅ部分之面積，分別為一四．九五平方公尺、
    七七．六五平方公尺、九．一一平方公尺，有前述土地複丈成果圖在卷可稽，核
    與上訴人甲○○就系爭三筆土地按其應有部分比例換算後之面積相符，上訴人甲
    ○○亦表示上述Ａ、Ｃ、Ｅ部分如果要分割給自己是沒有問題等語（見原審卷二
    第一九七頁），是被上訴人主張附圖所示Ａ、Ｃ、Ｅ部分分割由上訴人甲○○單
    獨所有，亦屬可採。
  (三)系爭一○三五地號土地上附圖所示Ｇ部分之面積，為一七八．一平方公尺，有前
    述土地複丈成果圖在卷可稽，核與上訴人辛○○、庚○○按其應有部分比例換算
    後之合計面積相符，上訴人辛○○、庚○○亦表示渠等在鄰地即同段一○二六地
    號土地上亦為共有關係，如要分割就附圖所示Ｇ部分亦願意維持共有關係等語（
    見原審卷二第一九七頁），本院考量上訴人辛○○、庚○○如分得附圖所示Ｇ部
    分，可與渠等在鄰地即同段一○二六地號土地之使用部分合併利用之情，此有兩
    造所提出七十七年間原協議位置圖附卷可資參照，是被上訴人主張附圖所示Ｇ部
    分分割由上訴人辛○○、庚○○依原應有部分之比例分別共有，本院認尚屬妥當
    。至上訴人辛○○、庚○○辯稱如依照被上訴人主張之方案分割，將形成袋地無
    法通行云云，惟查，附圖所示Ｇ部分與上訴人辛○○、庚○○共有之鄰地即同段
    一○二六地號土地部分可以合併利用，已詳如前述，若採其他分割方式恐難達成
    此一經濟效益，本院認為將附圖所示Ｇ部分分割由上訴人辛○○、庚○○共有，
    已屬最可採行之分割方式，況附圖所示Ｇ部分相鄰六米道路可通行至公路（參照
    原協議位置圖），該六米道路雖為附圖Ｈ部分之一部，而附圖Ｈ部分將分割由被
    上訴人及戊○○、丁○○、丙○○所共有，然依照民法第七百八十九條規定，上
    訴人辛○○、庚○○可無償通行該部分之土地，並無形成袋地而無法通行之問題
    。
  (四)系爭一○三五地號土地上附圖所示Ｆ部分之面積，為五八．六九平方公尺，此有
    前述土地複丈成果圖在卷可稽，核與上訴人己○○按其應有部分比例換算後之面
    積相符，復為上訴人己○○所購得之原協議位置圖編號二一號部分土地之一部，
    上訴人己○○雖未到庭陳述，惟具狀表示對原審判決無意見（見本院卷一第三九
    頁），且考量Ｆ部分可與上訴人己○○所有之鄰地部分合併利用，是被上訴人主
    張附圖所示Ｆ部分分割由己○○單獨所有，自屬可採。至上訴人庚○○等三人所
    辯稱該部分原應分配予訴外人林秋雲云云，此部分爭執為兩造間之債權關係糾紛
    ，不能以此否定上訴人己○○為土地共有權人之地位，自無礙於本件之分割方式
    。
八、綜上所述，被上訴人主張：系爭三筆土地為兩造分別共有，兩造間並無不為分割
    之約定，亦無因使用目的不能分割之情形，為可採。上訴人庚○○等三人抗辯：
    系爭三筆土地在內之土地曾於七十七年間由全體繼承人協議分割，被上訴人僅能
    依原有分割協議訴請伊等協同辦理分割登記履行協議，不得向法院訴請分割共有
    物，為不可採。從而，被上訴人本於民法第八百二十三條之規定，請求將系爭三
    筆土地依照附圖所示Ｂ、Ｄ、Ｈ部分由伊與上訴人戊○○、丁○○、丙○○依原
    應有部分之比例維持共有；附圖所示Ａ、Ｃ、Ｅ部分由上訴人甲○○單獨所有；
    附圖所示Ｆ部分由上訴人己○○單獨所有；附圖所示Ｇ部分由上訴人辛○○、庚
    ○○依原應有部分比例維持共有之方式而為分割，為有理由。是則，原審准為分
    割共有物之判決，核無不合。上訴意旨指摘原判決不當，求予廢棄改判，為無理
    由，應予駁回。末按分割共有物之訴，核其性質，兩造本可互換地位，被上訴人
    提起本件訴訟於法雖屬有據，然上訴人之應訴乃法律規定所不得不然，其所為抗
    辯自為伸張或防衛權利所必要，是本件訴訟費用本應以兩造就系爭三筆土地依其
    應有部分之比例分擔始為公允，惟基於兩造就系爭三筆土地之共有情形及應有部
    分比例不一，為求計算便利，爰依兩造分割後所得面積與系爭三筆土地總面積之
    比例來換算訴訟費用之負擔金額，負擔比例並以百分之一為最小計算單位，如有
    千分之者，四捨五入計算至百分之一，附此敘明。
九、本件事證已臻明確，兩造其餘主張陳述及所提之證據，經核與判決結果不生影響
    ，爰不一一贅論，附此敘明。
綜上論結，本件上訴為無理由，爰判決如主文。
中      華      民      國    九十二      年     一    月      十四     日
                                民事第十庭
                                    審判長法  官  林  敬  修
                                          法  官  劉  勝  吉
                                          法  官  黃  騰  耀
右正本係照原本作成。
如不服本判決，應於收受送達後二十日內向本院提出上訴書狀，其未表明上訴理由者
，應於提出上訴後二十日內向本院補提理由書狀（均須按他造當事人之人數附繕本）
上訴時應提出委任律師或具有律師資格之人之委任狀；委任有律師資格者，另應附具
律師及格證書及釋明委任人與受任人有民事訴訟法第四百六十六條之一第一項但書或
第二項（詳附註）所定關係之釋明文書影本。
中      華      民      國    九十二      年     一    月      十五     日
                                          書記官  吳  碧  玲
附註：
民事訴訟法第四百六十六條之一（第一項、第二項）：
對於第二審判決上訴，上訴人應委任律師為訴訟代理人。但上訴人或其法定代理人具
有律師資格者，不在此限。
上訴人之配偶、三親等內之血親、二親等內之姻親，或上訴人為法人、中央或地方機
關時，其所屬專任人員具有律師資格並經法院認為適當者，亦得為第三審訴訟代理人
。


司法院資訊處製作；財團法人民間司法改革基金會備份。
